---
title: "EPH"
output: html_document
date: "2025-09-14"
author:  
  - Licenciatura en Ciencias de Datos - UNSAM
  - Visualización de datos en R
  - Septiembre 2025
  - Marcelo Gabriel Ulrich
---


# Clase 6: Encuesta Permanente de Hogares

### Paquetes

```{r message=FALSE, warning=FALSE}
library(eph)
library(ggplot2)
library(dplyr)
library(forcats)
library(tidyr)
library(ggridges)

knitr::opts_chunk$set(message = FALSE, warning = FALSE, comment = "")
options(scipen = 999)
```


### Datos


```{r}
data_1t <- get_microdata(year = 2024, trimester = 1, type = 'individual')
data_2t <- get_microdata(year = 2024, trimester = 2, type = 'individual')
data_3t <- get_microdata(year = 2024, trimester = 3, type = 'individual')

data <- rbind(data_1t, data_2t, data_3t)

data <- organize_labels(data, type = "individual")

data

```


### Ejercicio 1

¿Cómo se distribuyen los estados ocupacionales por género? 

Realizá un gráfico de barras, utilizá colores y funciones necesarias para formatear los datos logrando su correcta visualización.

Tené en cuenta que hay que filtrar aquellos casos que no corresponden (los menores de 10 años).

---

Entiendiendo los estados ocupacionales como Ocupado, Desocupado e Inactivo, necesito usar la variable ESTADO y CH04. Entiendo, segun la documentación de la clase, ESTADO solo se aplica para mayores de 10 años, por lo que no debería haber problemas, pero por las dudas chequeo.

Pruebo de usar la función de la libería EPH, genera las tabulaciones en base a los datos.


```{r}
calculate_tabulates(data, x = "ESTADO", y = "CH04", add.totals = "none", add.percentage = "col")
```

Entiendo que como importe los datos a nivel individuo, debería usar el PONDIIO como parametro weights

```{r}
calculate_tabulates(data, x = "ESTADO", y = "CH04", weights = "PONDIIO", add.totals = "none", add.percentage = "col")
```

No hay mucha diferencia, pero aun así es clave hacerlo.


Ahora sí, figuran los menores de 10 años y los que no se les realizo el cuestionario individual. Los filtro y vuelvo a correr


```{r}
data_ej1 <- calculate_tabulates(filter(data, ! ESTADO %in% c("4", "0")), x = "ESTADO", y = "CH04", weights = "PONDIIO", add.totals = "none", add.percentage = "col")
data_ej1
```

Me fijo a cuantos dejé afuera (para tenerlo en cuenta)

```{r}
nrow(filter(data, ESTADO %in% c("4", "0")))
```

Modifico para graficar

```{r}
data_ej1 <- data_ej1 %>%
  pivot_longer(
    cols = c("Varon", "Mujer"),
    names_to= "Sexo",
    values_to = "Porcentaje"
  ) %>%
  rename(Estado = "ESTADO/CH04")
```


```{r}
# Crear el gráfico de barras agrupadas
ggplot(data_ej1, aes(x = Estado, y = Porcentaje, fill = Sexo)) +
  geom_bar(stat = "identity", position = "dodge") +
  labs(
    title = "Estados ocupacionales por sexo, año 2024",
    subtitle = "Excluyendo menores de 10 años y hogares no encuestados individualmente",
    x = "Estado ocupacional",
    y = "Porcentaje (%)",
    fill = "Sexo",
    caption = "Fuente: Encuesta Permanente de Hogares (EPH-INDEC), vía paquete de R ‘eph’ (Kozlowski et al, 2020)"
  ) + 
  scale_fill_manual(values = c("Varon" = "lightblue", "Mujer" = "pink"))+
  theme_minimal()
```

Listo, no?

### Ejercicio 2

Mostrá en un gráfico la distribución de probabilidad de la variable ingresos de asalariados según región. De nuevo, tené en cuenta con filtrar aquellos casos que no corresponden (los no-asalariados).

---


Los datos necesarios son:
- P21 → Ingreso individual de la ocupación principal.
- ESTADO == "1" para ocupados
- CAT_OCUP == "3" para asalariados
- REGION

```{r}
data_ej2 <- data[,c("P21", "ESTADO", "CAT_OCUP", "REGION")]
data_ej2 <- filter(data_ej2, ESTADO == "1" & CAT_OCUP == "3")
data_ej2
```

Oh no! Hay salarios -9... Qué significa?


```{r}
filter(data, P21 == "-9")
```

No tengo idea, fuí a revisar si había algo sobre eso y no encontré nada...
Decido filtrarlo y listo.

```{r}
data_ej2 <- data[,c("P21", "ESTADO", "CAT_OCUP", "REGION")]
data_ej2 <- filter(data_ej2, ESTADO == "1" & CAT_OCUP == "3" & P21 != "-9")
data_ej2
```


Nota: "che, que pocas filas, de los 140000 iniciales solo 38000 son asalariados..."

Ahora grafico la distribución

```{r}
ggplot(data_ej2, aes(
  x = P21))+
  geom_density()+
  scale_x_continuous(labels = scales::label_number())+
  theme_minimal()+
  labs(title = "Distribución del salario en Argentina, año 2024",
       subtitle = "Para personas asalariadas, según EPH.",
       x = "Ingreso individual de la ocupación principal",
       y = "Densidad de probabilidad",
       caption = "Fuente: Encuesta Permanente de Hogares (EPH-INDEC), vía paquete de R ‘eph’ (Kozlowski et al, 2020)")

```

Un parorama totalmente desalentador...

Ahora, hago un facetado por región.

```{r}
ggplot(data_ej2, aes(x = P21, y = as.factor(REGION), fill = as.factor(REGION))) +
  geom_boxplot() +
  scale_x_continuous(labels = scales::label_number(big.mark = ".", decimal.mark = ",")) +
  theme_minimal() +
  labs(
    title = "Distribución del salario en Argentina por región, año 2024",
    subtitle = "Para personas asalariadas, según EPH.",
    x = "Ingreso individual de la ocupación principal",
    y = "Región",
    fill = "Región",
    caption = "Fuente: Encuesta Permanente de Hogares (EPH-INDEC), vía paquete de R 'eph' (Kozlowski et al, 2020)"
  ) +
  theme(
    plot.caption = element_text(hjust = 0)  # Align caption to the right
  )
```

Con esta manera de graficar es dificil comparar las medianas, pero las diferencias entre los outliers nos da una pauta: GBA y la Patagonia son las regiones más ricas del pais, seguidas de cerca por la llanura Pampeana.

Ahora si grafico la distribución de probabilidades, usandeo ridge

```{r}
ggplot(data_ej2, aes(x = P21, y = as.factor(REGION), fill = as.factor(REGION))) +
  geom_density_ridges() +
  scale_x_continuous(labels = scales::label_number(big.mark = ".", decimal.mark = ",")) +
  theme_minimal() +
  labs(
    title = "Distribución del salario en Argentina por región, año 2024",
    subtitle = "Para personas asalariadas, según EPH.",
    x = "Ingreso individual de la ocupación principal",
    y = "Región",
    fill = "Región",
    caption = "Fuente: Encuesta Permanente de Hogares (EPH-INDEC), vía paquete de R 'eph' (Kozlowski et al, 2020)"
  ) +
  theme(
    plot.caption = element_text(hjust = 0)  # Align caption to the right
  )
```

Hago zoom para los <$3M para ver mejor las diferencias


```{r}
ggplot(data_ej2, aes(x = P21, y = as.factor(REGION), fill = as.factor(REGION))) +
  geom_density_ridges() +
  scale_x_continuous(labels = scales::label_number(big.mark = ".", decimal.mark = ","),
                     limits = c(0, 3000000)) +
  theme_minimal() +
  labs(
    title = "Distribución del salario en Argentina por región, año 2024",
    subtitle = "Para personas asalariadas, según EPH.",
    x = "Ingreso individual de la ocupación principal",
    y = "Región",
    fill = "Región",
    caption = "Fuente: Encuesta Permanente de Hogares (EPH-INDEC), vía paquete de R 'eph' (Kozlowski et al, 2020)"
  ) +
  theme(
    plot.caption = element_text(hjust = 0)  # Align caption to the right
  )
```

Acá podemos ver más en detalle que los picos de Nordeste y Noroeste son más pronunciados y sus colas más cortas que las del resto, reforzando la noción de ser las regiones con menores ingresos para los asalariados.


### Ejercicio 3
Escapando a las barras: utilizá un boxplot para describir la relación entre el nivel de ingresos de los asalariados por región y sexo. Describí estas relaciones.

```{r}
data_ej3 <- data[,c("P21", "ESTADO", "CAT_OCUP", "REGION", "CH04")]
data_ej3 <- filter(data_ej3, ESTADO == "1" & CAT_OCUP == "3" & P21 > 0)
data_ej3
```

```{r}
ggplot(data_ej3, aes(x = as.factor(REGION), y = P21, fill = as.factor(CH04))) +
  geom_boxplot() +
  scale_fill_manual(values = c("Varon"="lightblue", "Mujer"="pink"),
                    name = "Sexo")+
  theme_minimal()+
  labs(title = "Distribuciones salariales por región, año 2024",
       subtitle = "Segmentado por sexo",
       x = "Región",
       y = "Ingreso individual de la ocupación principal",
       fill = "Género",
       caption = "Fuente: Encuesta Permanente de Hogares (EPH-INDEC), vía paquete de R 'eph' (Kozlowski et al, 2020)")
```

```{r}
ggplot(data_ej3, aes(x = as.factor(REGION), y = P21, fill = as.factor(CH04))) +
  geom_boxplot() +
  scale_y_continuous(limits = c(0, 1500000))+
  scale_fill_manual(values = c("Varon"="lightblue", "Mujer"="pink"),
                    name = "Sexo")+
  theme_minimal()+
  labs(title = "Distribuciones salariales por región, año 2024",
       subtitle = "Segmentado por sexo, zoom-in en salarios < $1.5M",
       x = "Región",
       y = "Ingreso individual de la ocupación principal",
       fill = "Género",
       caption = "Fuente: Encuesta Permanente de Hogares (EPH-INDEC), vía paquete de R 'eph' (Kozlowski et al, 2020)")
```



### Ejercicio 4
Experimentá con tres recursos (“treemaps”, “enjambres de abejas”, gráficos de waffle, gráficos de violín, “ridgeline plots” o mapas de calor) aporta insights de interés sobre nuestro conjunto de datos.

El primer gráfico que quiero hacer es un violinplot para lo graficado en el ejercicio 3. Banco el boxplot pero creo que hay información que el violinplot muestra más.


```{r}
ggplot(data_ej3, aes(x = as.factor(REGION), y = P21, fill = as.factor(CH04))) +
  geom_violin(trim = FALSE, width = 1) +
  geom_boxplot(width = 0.1, outliers = FALSE, position = position_dodge(width = 1))+
  scale_y_continuous(limits = c(0, 1500000))+
  scale_fill_manual(values = c("Varon"="lightblue", "Mujer"="pink"),
                    name = "Sexo")+
  theme_minimal()+
  labs(title = "Distribuciones salariales por región, año 2024",
       subtitle = "Segmentado por sexo, zoom-in en salarios < $1.5M",
       x = "Región",
       y = "Ingreso individual de la ocupación principal",
       fill = "Género",
       caption = "Fuente: Encuesta Permanente de Hogares (EPH-INDEC), vía paquete de R 'eph' (Kozlowski et al, 2020)")
```

Las distribuciones parecen caer mas pronunciadamente en los plots de varones que de mujeres para los ingresos más bajos. Esto me hace preguntar si la diferencia en las medianas marcadas por los boxplot será producto de la desigualdad de genero o porque no estan faltando datos? Quizás al usar la variable p47T (Monto de ingreso total por otras ocupaciones) haya alguna diferencia...

```{r}
data_ej4_0 <- data[,c("P47T", "ESTADO", "CAT_OCUP", "REGION", "CH04")]
data_ej4_0 <- filter(data_ej4_0, ESTADO == "1" & CAT_OCUP == "3" & P47T > 0)
data_ej4_0$P47T
```

```{r}
ggplot(data_ej4_0, aes(x = as.factor(REGION), y = P47T, fill = as.factor(CH04))) +
  geom_violin(trim = FALSE, width = 1) +
  geom_boxplot(width = 0.1, outliers = FALSE, position = position_dodge(width = 1))+
  scale_y_continuous(limits = c(0, 1500000))+
  scale_fill_manual(values = c("Varon"="lightblue", "Mujer"="pink"),
                    name = "Sexo")+
  theme_minimal()+
  labs(title = "Distribuciones salariales por región, año 2024",
       subtitle = "Segmentado por sexo, zoom-in en salarios < $1.5M",
       x = "Región",
       y = "MONTO DE INGRESO TOTAL INDIVIDUAL",
       fill = "Género",
       caption = "Fuente: Encuesta Permanente de Hogares (EPH-INDEC), vía paquete de R 'eph' (Kozlowski et al, 2020)")
```


Si bien sigue habiendo medianas mayores en las distribuciones de los varones, estas distribuciones se acercan más entre sí. Salvo por GBA y Patagonia, donde sigue habiendo una mayor diferencia (quizás por la cantidad de varones de altos ingreso que hay en esas regiones).

Agrego la versión beeswarm por gusto.

Comparo las distribuciones al usar uno u otro indicador de ingreso.

```{r}
# Create a 'source' variable in each dataset
dataset1_combined <- data_ej3 %>%
  mutate(origen = "P21") %>%
  mutate(ingreso = P21)

dataset2_combined <- data_ej4_0 %>%
  mutate(origen = "P47T") %>%
  mutate(ingreso = P47T)

# Combine the two datasets into one
combined_data <- bind_rows(dataset1_combined, dataset2_combined)
```


```{r}
ggplot(combined_data, aes(x = origen, y = ingreso, fill = factor(CH04))) +
  geom_boxplot() +
  facet_wrap(factor(combined_data$CH04)) +
  scale_y_continuous(limits = c(0, 1500000)) +
  scale_fill_manual(values = c("Varon"="lightblue", "Mujer"="pink"),
                    name = "Sexo")+
  theme_minimal() +
  labs(title = "Ingreso individual de la ocupación principal por dataset y sexo",
       x = "Fuente de los datos",
       y = "Ingreso individual",
       fill = "Fuente")
```


Acá vemos que al usar p47T la mediana de las mujeres sube más. Habría que ver por qué. En la EPH dice que p47T es la suma de ingresos laborales y no laborales. Eso correspondería con P21 (actividad principal), Tot_p12 (actividades secundarias y ortas ocupaciones) y T_Vi (total montos no laborales: Ayuda social, alquileres, ganancia financiera, etc). No sigo por acá porque no termino más con las visualizaciones sino...


--- 

Yendome de este tema (y para jugar un poco con la de hogares en vez de la individual), voy a explorar un tema que me parece fundamental: el baño.






